【裁判字號】    99,交聲,3484
【裁判日期】    990913
【裁判案由】    聲明異議
【裁判全文】
臺灣臺中地方法院交通事件裁定        99年度交聲字第3484號
原處分機關  交通部公路總局臺北區監理所板橋監理站
異  議  人
即受處分人  甲○○
上列受處分人因違反道路交通管理處罰條例案件，對於交通部公
路總局臺北區監理所板橋監理站民國99年8月6日所為之處分（原
處分：板監裁字第裁41-Ｃ00000000號裁決書），聲明異議，本
院裁定如下：
    主    文
原處分關於罰鍰新臺幣肆萬伍仟元部分撤銷，發回交通部公路總
局臺北區監理所板橋監理站。
    理    由
一、聲明異議意旨略以：異議人即受處分人甲○○（下稱受處分
    人）酒醉駕車，業經臺灣板橋地方法院地檢署檢察官為緩起
    訴處分，並已履行向國庫支付新臺幣（下同）20000 元緩起
    訴處分金，交通部公路總局臺北區監理所板橋監理站不應再
    裁決繳納罰鍰45000元，請求撤銷行政罰鍰45000元之裁罰，
    爰聲明異議等語。
二、經查：
（一）按汽車駕駛人，駕駛汽車經測試檢定酒精濃度超過規定標
      準者，處新臺幣15000元以上60000元以下罰鍰，並當場移
      置保管其車輛及吊扣其駕駛執照1 年；且除依原條款處罰
      鍰外，應施以定期講習。道路交通管理處罰條例第35條第
      1項第1款、道路交通安全講習辦法第5條第1項第4 款分別
      定有明文。又「汽車駕駛人飲用酒類或其他類似物後其吐
      氣所含酒精濃度超過每公升0.25毫克或血液中酒精濃度超
      過百分之0.05以上者，不得駕車」，道路交通管理處罰條
      例第92條第1項所授權訂定之道路交通安全規則第114條第
      2款明文所定。本件受處分人甲○○於99年3月14日19時49
      分許，騎乘車牌號碼ＲＱ2－258號輕型機車，在臺北縣中
      和市○○路○ 段與仁愛街口，為警攔檢，並測得其呼氣酒
      精濃度為0.62ＭＧ/L之違規情形，經臺北縣警察局中和第
      一分局員警依違反道路交通管理處罰條例第35條第1項第1
      款之規定，以北縣警交大字第Ｃ00000000號製單舉發，為
      受處分人所不否認，並有臺北縣警察局中和第一分局員警
      於99年3 月14日掣開舉發違反道路交通管理事件通知單影
      本在卷可稽，是受處分人飲用酒類後，於上開時、地騎乘
      前揭輕型機車之事實，應堪認定。經原處分機關交通部公
      路總局臺北區監理所板橋監理站於99年8月6日依道路交通
      管理處罰條例第35條第1項第1款之規定，以板監裁字第裁
      41-Ｃ00000000號裁決書裁處受處分人罰鍰45000元，並吊
      扣駕駛執照12個月及施以道安講習，原無違誤。
（二）惟按民國94年2月5日公布、95年2月5日施行之行政罰法第
      26條規定：「一行為同時觸犯刑事法律及違反行政法上義
      務規定者，依刑事法律處罰之。但其行為應處以其他種類
      行政罰或得沒入之物而未經法院宣告沒收者，亦得裁處之
      。前項行為如經不起訴處分或為無罪、免訴、不受理、不
      付審理之裁判確定者，得依違反行政法上義務規定裁處之
      」。又其他種類行政罰，係指違反行政法上之義務應受裁
      罰性之不利處分，依行政罰法第2 條規定，包括限制或禁
      止行為之吊扣證照處分。究其立法目的，一行為同時觸犯
      刑事法律及違反行政法上義務規定時，由於刑罰或行政罰
      同屬對不法行為之制裁，而刑罰之懲罰作用較強，故依刑
      事法律處罰，即足資警惕時，實無一事二罰再處行政罰之
      必要，且刑事法律處罰，由法院依法定程序為之，較符合
      正當法律秩序，應予優先適用，但罰鍰以外之沒入或其他
      種類行政罰，因兼具維護公共秩序之作用，為達行政目的
      ，行政機關仍得併予裁處。次按道路交通主管機關對於汽
      車駕駛人酒後駕車之行為，依道路交通管理處罰條例第35
      條第1項第1款規定予以裁罰，係對行為人違反行政法上義
      務規定之行政罰，而汽車駕駛人酒後駕車之行為，經測試
      檢定酒精濃度超過規定標準，涉犯刑法第185條之3之公共
      危險罪嫌者，道路交通主管處罰機關除有上開行政罰法第
      26條第1 項但書規定，得處以其他種類行政罰之情形外，
      關於罰鍰部分，即應依上開行政罰法第26條及道路交通管
      理處罰條例第10條規定，移送地方法院檢察署處理，於移
      送後，非有上開行政罰法第26條第2 項所定不起訴等事由
      ，得依違反行政法上義務規定裁處者，不得再依道路交通
      管理處罰條例第35條第1項第1款規定，裁處行為人罰鍰之
      行政罰。則受處分人上開酒後駕車行為，即係一行為同時
      觸犯刑法第185條之3之公共危險罪與道路交通管理處罰條
      例第35條第1項第1款之酒醉駕車之行政罰，依上開規定，
      自應依刑事法律之刑法第185條之3規定處罰。而受處分人
      此次酒後駕車之行為，業經臺灣板橋地方法院檢察署檢察
      官以99年度速偵字第1866號為緩起訴處分，其期間為1 年
      ，受處分人應於收受緩起訴處分命令通知書之日起2 個月
      內，向國庫支付20000 元，雖由受處分人履行完畢，然緩
      起訴之期間尚未屆滿（期滿日為100年4月12日）等情，有
      上開緩起訴處分書及臺灣高等法院被告前案紀錄表各1 份
      在卷可稽。另揆諸行政罰法第26條之立法理由所示：一行
      為同時觸犯刑事法律及違反行政法上義務規定時，由於刑
      罰與行政罰同屬對不法行為之制裁，而刑罰之懲罰作用較
      強，故依刑事法律處罰，即足資警惕時，實無為一事二罰
      再處行政罰之必要。且刑事法律處罰，由法院依法定程序
      為之，較符合正當法律程序，應予優先適用。但罰鍰以外
      之沒入或其他種類行政罰，因兼具維護公共秩序之作用，
      為達行政目的，行政機關仍得併與裁處等情。據此，本件
      受處分人所受之緩起訴處分與前揭行政罰法第26條第2 項
      所規定之不起訴處分是否相當，即應視緩起訴處分之具體
      內容，在實質上與行政罰是否相當而定，非可一概而論。
（三）爰參酌刑事訴訟法第253條之2 第2項規定之立法理由，檢
      察官命被告履行同條第1項第4款向指定之公益團體支付一
      定之金額，因課以被告履行一定負擔之義務，且其財產將
      遭拘束，且產生未經裁判即終局處理案件之實質效果，自
      應考慮被告之意願，而需得被告之同意，因此該等負擔，
      無論形式上是否以「刑罰」名義出之，實質上均屬對被告
      之不利益，而具有實質制裁之效果。從而本件受處分人所
      受之具體緩起訴處分內容即向國庫支付20000 元，與前揭
      規定之不起訴處分應非相當。綜上，道路交通管理處罰條
      例第35條所規定之罰鍰處分，應屬行政罰法法理中對於過
      去違反義務行為處罰之秩序罰，其目的與刑事制裁所欲達
      到保護交通安全之目的相同，則以前開緩起訴處分所為依
      刑事法律處罰之實質上制裁已足，無重複處罰之必要，故
      本件既已依懲罰作用較強之刑事法律制裁後，即無再依行
      政法為相同處罰之必要（臺灣高等法院臺中分院96年度交
      抗字第1074號、97年度交抗字第99、110 號裁定意旨參照
      ）。又「酒後駕車經檢察官為緩起訴處分，並命被告向公
      益團體捐款或提供義務勞務者，被告係履行檢察官為緩起
      訴處分命令，此等命令名義上雖非刑罰，但仍是一種特殊
      的處遇措施，造成被告之財產減少或義務增加，性質上亦
      屬干預人民自由之處分，與刑事制裁無異，實質上為刑事
      處罰。故檢察官為緩起訴處分並命向公益團體捐款者，其
      捐款解釋上亦屬道路交通管理處罰條例第35條第8 項所規
      定之罰金，監理機關雖不得再為行政裁罰，惟若行為人所
      支付之緩起訴處分金，未達道路交通管理處罰條例第92條
      第3 項所訂最低罰鍰基準規定者（依違反道路交通管理事
      件統一裁罰基準表之規定，機器腳踏車駕駛人違反處罰條
      例第35條第1項第1款之規定，其吐氣所含酒精濃度超過每
      公升0.55毫克或血液中酒精濃度超過百分之0.11以上者最
      低罰鍰為45000元），依該條例第35條第8項之規定，即須
      補繳不足最低罰鍰之部分，始為適法。因此法院僅得就行
      為人已依緩起訴處分為公益捐款部分予以撤銷（臺灣高等
      法院臺南分院97年度交抗字第19號、臺灣高等法院高雄分
      院97年度交抗字第184 號交通事件裁定參照）。如一方面
      認為行為人依檢察官緩起訴處分命令而為金錢給付，與受
      刑事處罰無異，依行政罰法第26條之規定，監理機關不得
      再行裁罰；一方面卻又認為該等金錢給付不屬於道路交通
      管理處罰條例第35條第8 項所規定之罰金，無需依該項規
      定補繳不足最低罰鍰部分之差額，理由顯有矛盾。若緩起
      訴捐款金額低於最低罰鍰金額，亦有失公平（臺灣高等法
      院暨所屬法院97年法律座談會刑事類提案第39號法律問題
      研討結論足參），併予敘明。
（四）再按緩起訴處分須俟所定期間屆滿，未經撤銷緩起訴處分
      時，緩起訴處分始發生如同確定之不起訴處分之效力，此
      時，行為人即已終局的不受刑事法之訴追，該緩起訴處分
      即具實質之禁止再訴之確定力，原處分機關於此時再為裁
      決，行為人方無同時遭到行政處罰及刑事訴追之危險，因
      此，解釋上行政罰法第26條第2 項之規定應包括條件成就
      、期滿之緩起訴處分之情形在內，因此酒後駕車同時觸犯
      公共危險犯行，行為人雖經緩起訴處分，然於緩起訴處分
      條件成就、緩起訴處分所定期間屆滿之前，行為人隨時有
      受撤銷緩起訴再受刑事追訴之風險，行政機關自不得就同
      一事由裁處行為人罰鍰處分，以免行為人受有一事二罰之
      危險（臺灣高等法院暨所屬法院98年法律座談會刑事類提
      案第24號研討結果、臺灣高等法院臺中分院99年度交抗字
      第90號裁定可資參照）。是原處分機關於受處分人緩起訴
      期滿前裁處受處分人罰鍰之行政裁罰，即有違行政罰法第
      26條第2 項之「一事不二罰」之規定，應俟緩起訴期滿（
      或緩起訴經撤銷繼續偵查或起訴之終局確定結果）後，再
      依具體個案而決定是否依同條例第35條第8 項之規定為不
      足最低罰鍰之裁處，始為適法。而本件受處分人前開緩起
      訴處分之期間尚未屆滿，已如前述，受處分人如另有符合
      刑事訴訟法第253之3第1 項各款所定撤銷緩起訴處分之事
      由，該緩起訴處分乃得由檢察官撤銷並續行偵查或起訴。
      從而，於緩起訴期間尚未屆滿前，原處分機關自尚不得依
      道路交通管理處罰條例第35條第1項、第8項之規定對異議
      人裁處罰鍰，原處分機關逕就罰鍰部分而為裁決，依前揭
      說明，容有未合，爰將原處分有關罰鍰45000 元之部分撤
      銷，並發回原處分機關為適法之處理。至於原處分機關依
      道路交通管理處罰條例第35條第1項第1款規定，裁處受處
      分人吊扣駕駛執照12個月及施以道安講習之其他種類行政
      裁罰部分，於法則無不合，且依受處分人聲明異議意旨，
      亦僅就原處分機關所處罰鍰部分請求撤銷，此部分之處分
      自非屬本院應予審究之範圍，併此敘明。
三、據上論斷，應依道路交通管理處罰條例第87條第2項、道路
    交通案件處理辦法第20條之規定，裁定如主文。
中    華    民    國    99    年    9     月    13    日
                      交通法庭  法  官  楊文廣
上正本證明與原本無異。
如不服本裁定，應於送達後五日內，向本院提出抗告狀。
                                書記官  陳靖騰
中    華    民    國    99    年    9     月    13    日

司法院資訊處製作；財團法人民間司法改革基金會備份。
